臺灣高等法院民事判決
109年度上字第1464號
上  訴  人  林麗雅  

訴訟代理人  黃英哲律師
上  訴  人  林麗貞  

共      同
訴訟代理人  卓家立律師
            黃沛頌律師
            林宇鈞律師
被  上訴人  林麗玲  
            林群翔  
共      同
訴訟代理人  吳光陸律師
上列當事人間請求返還不當得利等事件，上訴人對於中華民國10
9年7月20日臺灣臺北地方法院108年度訴字第2773號第一審判決
提起上訴，被上訴人並為訴之追加，本院於110年7月13日言詞辯
論終結，判決如下：
    主      文
上訴駁回。
第二審訴訟費用由上訴人負擔。
    事實及理由
壹、程序方面：
　　按第二審訴之變更或追加，非經他造同意不得為之，但請求
    之基礎事實同一者，不在此限，民事訴訟法第446條第1項
　　、第255條第1項第2款定有明文。被上訴人於原審以上訴人
    於106年4月6日租賃關係終止後仍繼續占有租賃物，於108年
    1月15日始返還之主張，依民法第179條規定，請求上訴人與
    原審共同被告林盛文（下逕稱其名）給付該段期間相當於租
    金之不當得利，嗣於本院以上訴人遲延返還應負損害賠償責
    任，追加依民法第231條第1項規定請求（見本院卷二第122
    頁），請求之基礎事實同一，合於前開規定，應許其所為訴
    之追加。
貳、實體方面：　　
一、被上訴人二人主張：坐落臺北市○○區○○段○○段0000○0000○號房屋（門牌號碼：臺北市○○○路0段00號3樓、4樓，下合稱系爭二屋）係伊等共有，權利範圍各1/2。上訴人二人與林盛文之父林賢喜前以系爭二屋所在大樓全棟（即門牌臺北市○○○路○段00號1樓至6樓，下稱系爭大樓）開設福全醫院，而於民國94年1月與伊等就系爭二屋成立不定期租賃契約（下稱系爭租賃契約），租金為每戶每月新臺幣（下同）10萬元，即伊二人每月各10萬元。林賢喜於103年3月8日死亡後，上訴人二人與林盛文繼承系爭租賃契約，並自103年4月按月給付伊二人各10萬元租金，惟自105年10月1日起即未再繳納，伊二人於106年3月10日催告給付租金均未獲置理，乃於同年4月5日以存證信函通知終止租約，其等遲至108年1月15日始返還系爭二屋。伊二人得先依系爭租賃契約、次依民法第179條規定，請求105年10月至106年4月5日之租金或不當得利；另依民法第179條規定，請求106年4月6日至108年1月15日之不當得利。爰依上開規定，提起本訴，並就106年4月6日至108年1月15日部分追加依民法第231條第1項規定，請求上訴人二人與林盛文共同給付伊二人各275萬元（計算式：105年10月1日至108年1月15日共27.5個月×10萬元）及自起訴狀繕本送達翌日起迄清償日止，按週年利率5％計算之利息。
二、上訴人二人則以：系爭二屋所在之大樓自始即規劃供林賢喜
    經營福全醫院，林賢興並於取得所有權後與林賢喜成立使用
    借貸契約，被上訴人二人因林賢興死亡而繼承使用借貸契約
    ，兩造間無租賃關係。縱認林賢喜與被上訴人二人成立不定
    期租賃契約，該契約以供福全醫院經營使用為目的，於使用
    目的完成時終止，林賢喜於103年3月8日死亡已無法繼續經
    營福全醫院，租賃關係當然終止。且伊等於104年8月27日將
    福全醫院物品清空遷離系爭二屋，於104年12月2日拆運福全
    醫院空調設備並於105年9月4日廢止用電，更自105年10月起
    不再繳納租金，均為被上訴人二人所知悉，應認伊等至遲於
    105年9月4日業以此意思實現之行為終止租賃契約並解除對
    系爭二屋之占有，被上訴人二人進入系爭二屋並無限制，其
    等不得請求105年10月後之租金或相當於租金之不當得利或
    損害賠償。縱否，伊等於106年4月18日發函通知被上訴人二
    人取回系爭二屋而解除占有，其等未盡協力義務辦理點交而
    受領遲延，伊等就遲延返還一事無可歸責，被上訴人二人亦
    不得請求自該時起之不當得利或損害賠償。縱認伊等應給付
    不當得利，亦應以系爭二屋之房屋稅額作為全年相當於租金
    之價額等語，資為抗辯。
三、原審判決上訴人二人與林盛文應給付被上訴人二人各275萬元，及上訴人二人自108年5月25日起、林盛文自108年6月8日起，均至清償日止，按週年利率5％計算之利息，並附條件為准、免假執行之宣告。上訴人二人不服提起上訴，聲明：㈠原判決不利於上訴人二人部分廢棄。㈡上開廢棄部分，被上訴人二人在第一審之訴及假執行之聲請均駁回。被上訴人答辯聲明：上訴駁回。【林盛文就原判決命其給付部分未聲明不服，非本院審理範圍】　　
四、兩造不爭執事項（見本院卷一第248-249頁）：
  ㈠林氏家族第一代為林溪圳，林賢喜（大房）、林賢興（二房
    ）、林賢信（三房）互為兄弟，為林氏家族第二代。上訴人
    二人、林盛文為林賢喜子女，被上訴人林麗玲為林賢興養女
    （林賢喜婚生女）、林群翔為林賢興養子（林賢信婚生子）
    。
  ㈡林賢興以林氏家族資產興建系爭大樓，供林賢喜經營福全醫
    院使用。
  ㈢被上訴人二人因於93年6月25日繼承被繼承人林賢興遺產，故
    於96年4月25日登記為系爭二屋所有權人，權利範圍各1/2
　　。
  ㈣林賢興於93年6月25日死亡，林賢喜於93年12月宣布林氏家族
    財產各人名下各自收回管理，林氏家族終止共同經營管理關
    係。
  ㈤林賢喜自94年2月起按月給付各10萬元予被上訴人二人，並以
    被上訴人二人之租金所得開立扣繳憑單申報。
  ㈥林賢喜於103年3月8日死亡，上訴人二人與林盛文為林賢喜之
    繼承人。
  ㈦福全醫院於103年3月25日歇業。
  ㈧福全醫院廢棄物清理之末日為104年8月27日。
  ㈨福全醫院之空調設備於104年12月2日拆運。
  ㈩福全醫院之用電於105年9月14日申請廢止。
  上訴人二人、林盛文於103年4月至105年9月間按月給付被上
    訴人二人各10萬元。
五、被上訴人二人主張其等與林賢喜就系爭二屋成立系爭租賃契
    約，上訴人繼承後僅給付租金至105年9月，經被上訴人二人
    以積欠租金經催告仍不給付為由終止租約，惟上訴人二人至
    108年1月15日始返還系爭二屋，自應給付積欠之租金、不當
    得利或賠償損害等語，均為上訴人所否認，並以前詞置辯，
    兩造爭點為：㈠被上訴人二人與林賢喜是否成立租賃契約？
    如是，定期或不定期？何時終止？㈡上訴人二人占有系爭二
    屋至何時？㈢被上訴人先依租賃關係，次依民法第179條規定
    ，主張上訴人二人應給付105年10月至106年4月5日間租金或
    不當得利，另依民法第179條或追加依民法第231條第1項規
    定，主張上訴人二人應給付106年4月6日至108年1月15日不
    當得利，而請求上訴人二人應與原審共同被告林盛文共同給
    付被上訴人二人各275萬元本息，是否有理由？茲審酌如下
    ：
　㈠被上訴人二人與林賢喜是否成立租賃契約？如是，定期或不
    定期？何時終止？
  ⒈經查，林賢興以林氏家族資產興建系爭大樓（系爭二屋為其
    中3、4樓），供林賢喜經營福全醫院使用；且林賢興於93年
    6月25日死亡，被上訴人二人繼承系爭二屋，後林賢喜於93
    年12月宣布林氏家族財產各人名下各自收回管理，林氏家族
    終止共同經營管理關係；林賢喜並自94年2月起按月給付被
    上訴人二人各10萬元，及以租金所得開立扣繳憑單申報等節
    ，均為兩造所不爭。可見林氏家族於93年12月終止共同經營
    管理關係，林氏家族財產由各人收回管理，被上訴人二人因
    此就系爭二屋開始自行管理，林賢喜乃自94年2月起開始以
    「租金」為名按月給付被上訴人二人各10萬元，其等主張林
    賢喜係就使用系爭二屋作為福全醫院經營使用一事給付租金
    等語，堪屬有據。上訴人二人雖抗辯林賢喜前開匯款非使用
    系爭二屋之代價，林賢喜係以經營福全醫院之收入盈餘款提
    撥部分作為林氏家族成員間之補貼分潤云云；但林氏家族於
    93年12月終止共同經營管理關係乙節，為兩造不爭，林賢喜
    何以需提撥福全醫院之盈餘予被上訴人二人？況林賢喜係按
    月給付定額金錢，且以租金收入為名申報被上訴人二人之所
    得，已經說明如前，則上訴人此一抗辯，要難認與事實相符
    。再者，林賢喜死亡後至福全醫院廢止用電前，上訴人與林
    盛文仍延續林賢喜之作法按月給付被上訴人二人各10萬元乙
    節，乃兩造不爭，而福全醫院未能營運本即無盈餘可言，此
    亦可見林賢喜以「租金」名義按月給付被上訴人二人之金錢
    ，應非福全醫院收入盈餘提撥款。是以，上訴人上開抗辯，
    應不足採。從而，被上訴人主張林賢喜與被上訴人二人於94
    年1月就系爭二屋成立租賃契約，每月租金各10萬元等語，
    信屬有據，上訴人主張此契約關係為使用借貸契約云云，不
    足為取。
  ⒉被上訴人二人主張其等與林賢喜成立不定期租賃契約即系爭
    租賃契約，上訴人二人對於如認林賢喜與被上訴人二人成立
    租賃契約，係成立不定期租賃一事不爭執，而林賢喜與被上
    訴人二人成立租賃契約乙節，已經本院認定如前，則被上訴
    人二人主張其等與林賢喜就系爭二屋成立不定期租賃契約即
    系爭租賃契約等語，信為可採。又被上訴人二人主張系爭租
    賃契約為上訴人二人與林盛文繼承，上訴人二人則抗辯系爭
    租賃契約以供福全醫院經營使用為目的，林賢喜死亡後福全
    醫院即歇業，系爭租賃契約應已終止等語。經查，林賢興以
    林氏家族資產興建系爭大樓，供林賢喜經營福全醫院使用，
    雖為兩造不爭；但林賢興於93年6月25日死亡，林賢喜於93
    年12月宣布林氏家族財產各人名下各自收回管理，林氏家族
    終止共同經營管理關係乙節，亦為兩造不爭；且林賢喜自94
    年2月起開始給付租金予被上訴人二人而與其等成立系爭租
    賃契約，並經本院認定；則在被上訴人二人收回系爭二屋之
    管理權並與林賢喜成立系爭租賃契約後，關於被上訴人二人
    與林賢喜間成立租賃契約之目的是否僅包含供福全醫院使用
    ，且如未能供福全醫院，租賃契約即應終止等節，即難以林
    氏家族共同經營管理時期之契約關係加以認定。又本件並無
    林賢喜與被上訴人二人間書面租賃契約可推知其等是否以系
    爭二屋「僅供」作為醫院使用為租賃目的；且上訴人二人與
    林盛文於林賢喜死亡後，仍延續林賢喜迄至105年9月之作法
    ，按月給付被上訴人二人各10萬元一事，前經說明，是上訴
    人二人抗辯系爭租賃契約因林賢喜死亡，無法達成繼續使用
    系爭二屋作為福全醫院使用之目的而終止云云，不足為取。
    則被上訴人二人主張系爭租賃契約於林賢喜死亡後，由上訴
    人二人與林盛文繼承等語，堪可採信。
  ⒊被上訴人二人主張系爭租賃契約由其等於106年4月5日以上訴
    人二人、林盛文積欠租金達二月以上為由終止，上訴人二人
    則抗辯依租賃目的（供林賢喜經營福全醫院使用），及林賢
    喜死亡、福全醫院歇業等情，其等得類推適用民法第161條
    規定，而其等於104年8月27日將福全醫院遷離系爭房屋、10
    4年12月2日拆運福全醫院空調設備、於105年9月4日廢止福
    全醫院用電等不再占有使用系爭二屋之具體事實，符合類推
    適用民法第161條規定之要件，應認其等至遲於105年9月4日
    以意思實現之方式終止系爭租賃契約。
  ⑴按終止權之行使，應向他方當事人以意思表示為之。契約當
    事人之一方有數人者，前項意思表示，應由其全體或向其全
    體為之。此觀諸民法第263條準用第258條規定即明。次按，
    民法第161條乃係規定：「依習慣或依其事件之性質，承諾
    無須通知者，在相當時期內，有可認為承諾之事實時，其契
    約為成立。前項規定，於要約人要約當時預先聲明承諾無須
    通知者準用之」。即契約之一方當事人單方行使終止權，與
    當事人之一方對他方「要約」所為承諾，本屬二事，前者係
    單方為意思表示，後者則以他方先為要約之意思表示，為承
    諾之一方始能承諾，二者之性質無相類似之處；而所謂類推
    適用，係就法律未規定之事項，比附援引與其性質相類似事
    項之規定，加以適用，為基於平等原則及社會通念以填補法
    律漏洞的方法；是上訴人二人主張其等得類推適用民法第16
    1條規定以意思實現之方式終止系爭租賃契約云云，難認有
    據。況福全醫院搬遷、拆除清運空調設備、廢止用電等事，
    至多僅能證明上訴人二人不以經營醫院之方式使用系爭二屋
    之意，尚難由其行為外觀逕自推論其等有終止系爭租賃契約
    之意，遑論與民法第161條規定相符。是上訴人二人抗辯系
    爭租賃契約至遲於105年9月4日因其等以意思實現之方式行
    使終止權而終止云云，不足為取。
  ⑵次按，承租人租金支付有遲延者，出租人得定相當期限，催
    告承租人支付租金，如承租人於其期限內不為支付，出租人
    得終止契約。租賃物為房屋者，遲付租金之總額，非達二個
    月之租額，不得依前項之規定，終止契約。其租金約定於每
    期開始時支付者，並應於遲延給付逾二個月時，始得終止契
    約。民法第440條第1項、第2項定有明文。查被上訴人二人
    主張上訴人二人、林盛文僅繳納至105年9月份止之租金，於
    105年10月起即未再繳納，伊二人遂以積欠租金未付為由，
    以存證信函向上訴人二人及林盛文催告請求給付租金，並以
    經催告後仍未給付所欠租金為由，再發存證信函表明對上訴
    人二人及林盛文終止系爭租賃契約乙節，業據提出臺北仁杭
    郵局第62、82號存證信函為證（見北司調卷第45-47頁），
    上訴人二人及林盛文對於被上訴人主張其等於106年4月5日
    收受終止系爭租賃契約之存證信函一事未予爭執，足資顯示
    被上訴人二人先以存證信函向上訴人二人及林盛文催告請求
    給付自105年10月1日起至106年2月28日止共5個月之租金（1
    00萬元），其後再於106年4月5日寄送存證信函，向上訴人
    二人及林盛文表明因積欠上開租金經催告後仍不為給付，故
    終止租賃契約及請求返還系爭二屋等情。又上訴人二人、林
    盛文自105年10月以後並無再對被上訴人二人給付金錢之事
    實，乃兩造不爭。是以，被上訴人二人主張其已於106年4月
    5日合法終止系爭租賃契約，應屬有據。
  ㈡上訴人二人占有系爭二屋至何時？
　⒈按對於物有事實上管領之力者，為占有人，民法第940條定有
    明文。所謂對於物有事實上管領之力，如對於物已有確定及
    繼續之支配關係，或者已立於得排除他人干涉之狀態者，均
    可謂對於物已有事實上之管領力（最高法院95年度台上字第
    1124號判決參照）。次按，承租人於租賃關係終止後，應返
    還租賃物，民法第455條前段定有明文。所謂返還租賃物，
    係指依債務本旨，向出租人移轉租賃物之占有，而依民法第
    946條第1項規定，占有之移轉因占有物之交付而生效力。承
    租人移轉占有後，即喪失其對於物之事實上管領力而消滅占
    有（最高法院98年度台上字第1127號判決參照）。
　⒉經查，被上訴人二人於106年4月5日以存證信函對上訴人二人
    及林盛文終止系爭租賃契約，前經認定，系爭租賃契約之承
    租人即上訴人二人、林盛文自負有將系爭二屋清空並交還予
    被上訴人二人之義務。又被上訴人二人前曾以原法院107年
    度訴字第1149號請求上訴人二人、林盛文遷讓房屋（下稱系
    爭案件），林盛文委由該案訴訟代理人尤薏菁律師於108年1
    月15日持鑰匙將臺北市○○區○○○路○段00號建物防火巷鐵柵欄
    鎖頭、後門鎖開啟，引導被上訴人二人該案訴訟代理人鍾亞
    達律師到達位於3樓、4樓之系爭二屋，尤薏菁律師與鍾亞達
    律師勘驗系爭二屋室內狀況，確認室內已搬清，留些廢棄物
    ，尤薏菁律師代理將系爭二屋交付予鍾亞達律師，並聲明室
    內廢棄物任由被上訴人二人處置，另將相關鑰匙交付予鍾亞
    達律師等節，有林盛文就該案於108年1月18日所提民事陳報
    狀、返還房屋紀錄等件為證（見本院卷一第431-435頁）。
    可見上訴人二人、林盛文於108年1月15日前雖已搬清大多數
    物品，但仍留有部分物品在系爭二屋，係經林盛文、被上訴
    人二人於系爭案件之訴訟代理人共同確認為廢棄物，林盛文
    並同意任由被上訴人二人處置後，被上訴人二人始能就該等
    物品加以處分。參諸上訴人二人亦係處理福全醫院物品之人
    ，則系爭二屋於108年1月15日前既仍留有上訴人二人、林盛
    文得處分之物品未全部清除，應可認上訴人二人於108年1月
    15日始與林盛文依債務本旨，向被上訴人二人即出租人移轉
    系爭二屋之占有，並喪失其等對系爭二屋之事實上管理力而
    消滅占有。是被上訴人二人主張上訴人二人占有系爭二屋至
    108年1月15日等語，信屬有據。
　⒊上訴人二人雖抗辯福全醫院歇業後，已委由業者拆除、搬離
    醫療營運設備，於104年8月27日將廢棄物清運騰空，於104
    年12月2日將空調設備拆除運走，於105年9月14日申請廢止
    高壓電力用電與低壓電力用電，至遲於105年9月14日解除對
    系爭二屋之事實上管領力，無繼續占有使用系爭二屋云云。
    查福全醫院廢棄物搬遷末日為104年8月27日，且於104年10
    月2日拆運空調，105年9月4日申請廢止用電等事，雖為兩造
    不爭，但此係上訴人二人本於占有系爭二屋之事實上管領力
    ，對存放在系爭二屋內之物品所為單純之搬遷、清運、廢止
    用電等，均無法證明上訴人二人有移轉其等對系爭二屋事實
    上管領力予被上訴人二人，或對被上訴人二人拋棄其等對系
    爭二屋之占有之通知等事。蓋自行搬遷、清運、廢止用電後
    如未移轉占有，占有人事實上仍處於隨時遷入之狀態，自難
    認為占有人已移轉占有予應受返還之人。再者，福全醫院於
    108年1月15日仍留有部分物品於系爭二屋，已如前述，而無
    論該等物品是否經上訴人二人、林盛文自行認定為廢棄物而
    不欲保留，在上訴人二人、林盛文尚未向被上訴人二人明示
    之前，被上訴人二人無從臆測，亦無從擅自作主加以處置，
    上訴人二人單以福全醫院於104年8月27日清理廢棄物完畢、
    104年12月2日拆運空調設備、105年9月4日申請廢止電力等
    節，抗辯其等至遲於105年9月4日對系爭二屋無確定及繼續
    之支配關係，未立於得排除他人干涉之狀態者，無事實上之
    管領力云云，不足為取。
　⒋上訴人二人又以其等於106年4月18日以臺北松江路郵局第875
    號存證信函通知被上訴人二人取回系爭二屋，應認其等已解
    除占有云云。然被上訴人二人否認收受該存證信函，上訴人
    二人亦未能提出送達證明，此一主張已難憑採；況該存證信
    函係表明兩造間無租賃契約關係，及醫院已歇業，使用目的
    不存在，請被上訴人二人於收到存證信函後與上訴人聯絡取
    回系爭二屋之意旨（見本院卷一第287-289頁），並無其等
    即刻移轉系爭二屋之占有予被上訴人二人之意。是上訴人上
    開主張不足為取。
　⒌從而，被上訴人主張上訴人占有系爭二屋至108年1月15日等
    語，尚可採信。
  ㈢被上訴人先依租賃關係，次依民法第179條規定，主張上訴人
    二人應給付105年10月至106年4月5日間租金或不當得利，另
    依民法第179條或追加依民法第231條第1項規定，主張上訴
    人二人應給付106年4月6日至108年1月15日不當得利，而請
    求上訴人二人應與原審共同被告林盛文共同給付被上訴人二
    人各275萬元本息，是否有理由？
 　⒈按無法律上之原因而受利益，致他人受損害者，應返還其利
    益。民法第179條本文定有明文。無法律上原因占有他人之
    土地，可能獲得相當於租金之利益，並致土地所有權人受有
    同額之損害，此為社會通常之觀念，土地所有權人得依不當
    得利之法則，請求占有人返還相當於租金之利益。此種不當
    得利返還請求權，為債權，且為可分之金錢債權，各共有人
    得按其應有部分請求返還所受利益（最高法院85年度台上字
    第2391號判決意旨參照）。
　⒉經查，系爭租賃契約於106年4月5日終止，上訴人二人、林盛
    文占有系爭二屋至108年1月15日，於該日始移轉占有予被上
    訴人二人，均經本院認定如前，被上訴人二人主張上訴人二
    人依系爭租賃契約，應給付105年10月至106年4月5日間租金
    ，依不當得利規定，應給付106年4月6日至108年1月15日間
    相當於租金之不當得利等語，應屬有據。又被上訴人二人依
    系爭租賃契約之約定，二人每月租金各10萬元，已如前述，
    被上訴人二人主張系爭租賃契約承租人於租賃契約終止後繼
    續占用系爭二屋，應以相同標準計算相當於租金之不當得利
    ，應為合理。上訴人二人雖抗辯應以系爭二屋之全年房屋稅
    額作其等所受不當得利，但上訴人二人所受為使用房屋之利
    益，與房屋稅無關，此一抗辯，不足為取。從而，被上訴人
    二人依系爭租賃契約，主張上訴人二人應與原審共同被告林
    盛文給付105年10月至106年4月5日間每月各10萬元租金予被
    上訴人二人，依民法第179條規定，主張上訴人二人應與原
    審共同被告林盛文給付106年4月6日至108年1月15日間相當
    於租金之不當得利每月各10萬元予被上訴人二人，而請求上
    訴人二人應與原審共同被告林盛文給付被上訴人二人各275
    萬元本息（計算式：105年10月1日至108年1月15日共27.5個
    月×10萬元），為有理由；此既有理由，被上訴人另依民法
    第179條規定請求105年10月至106年4月5日間不當得利，另
    依民法第231條第1項規定請求106年4月6日至108年1月15日
    間損害賠償，本院自無庸併予審究論述，附此敘明。　
六、綜上所述，被上訴人二人依系爭租賃契約、民法第179條規
    定，請求上訴人二人應與原審共同被告林盛文給付被上訴人
    二人各275萬元，及均自起訴狀繕本送達翌日即108年5月25
    日（送達證書見北司調卷第59-61頁）起至清償日止，按週
    年利率5％計算之利息，為有理由，應予准許。原審就上訴人
    二人部分所為其等敗訴之判決，並無不合。上訴論旨指摘原
    判決不當，求予廢棄改判，為無理由，應駁回其上訴。
七、本件事證已臻明確，兩造其餘之攻擊或防禦方法及所用之證
    據，經本院斟酌後，認為均不足以影響本判決之結果，爰不
    逐一論列，附此敘明。
八、據上論結，本件上訴為無理由。依民事訴訟法第449條第1項
    、第78條、第85條第1項，判決如主文。
中　　華　　民　　國　　110 　年　　7 　　月　　27　　日
                  民事第十一庭  
                        審判長法  官  李慈惠
                              法  官  謝永昌
                              法  官  趙雪瑛
正本係照原本作成。
如不服本判決，應於收受送達後20日內向本院提出上訴書狀，其
未表明上訴理由者，應於提出上訴後20日內向本院補提理由書狀
（均須按他造當事人之人數附繕本）上訴時應提出委任律師或具
有律師資格之人之委任狀；委任有律師資格者，另應附具律師資
格證書及釋明委任人與受任人有民事訴訟法第466條之1第1項但
書或第2項所定關係之釋明文書影本。如委任律師提起上訴者，
應一併繳納上訴審裁判費。
中　　華　　民　　國　　110 　年　　7 　　月　　27　　日
　　　　　　　　　　　　　    書記官  郭晋良